臺灣臺北地方法院刑事判決　　　　　　　 95年度自字第160號
自　訴　人　乙○○　52歲民.
自訴代理人　林永勝律師
被　　　告　甲○○　55歲民.
上列被告因詐欺案件，經自訴人提起自訴，本院判決如下：
    主  文
甲○○無罪。
    理  由
一、自訴意旨略以：被告甲○○於民國八十五年四月十七日向自
　　訴人借貸新臺幣（下同）三百萬元整，並約定利息每月四萬
　　五千元整。自訴人即簽發金額一百萬元之支票三紙（到期日
    分別為八十八年七月一日、八十八年七月五日、八十八年七
　　月二十五日）交付被告，被告亦將支票兌現。詎被告於支票
  　兌現後，即未履行與自訴人之約定，甚至避不見面，自訴人
    始知受被告詐欺。是為免訟累，自訴人亦曾委託林永勝律師
　　以存證信函向被告催討借款，詎料被告卻以書面回函稱未曾
  　向自訴人借款，與實情顯不相符，被告以支付利息為詐術之
　　手段，使自訴人陷於錯誤而交付前揭票據並受領各該票款項
  　，因認被告涉有刑法第三百三十九條第一項詐欺取財罪嫌等
    語。
二、按犯罪事實應依證據認定之，無證據不得認定其犯罪事實，
    又不能證明被告犯罪者，應諭知無罪判決，刑事訴訟法第一
    百五十四條第二項、第三百零一條第一項分別定有明文。而
    所謂認定犯罪事實之證據，係指足以認定被告確有犯罪行為
    之積極證據而言，該項證據自須適合於被告犯罪事實認定，
    始得採為斷罪資料，如未能發現相當證據，或證據不足以證
    明，自不能以推測或擬制之方法，為裁判基礎，最高法院二
    十九年度上字第三一０五號、四十年臺上字第八十六號判例
    可資參照。次按，檢察官就被告犯罪事實，應負舉證責任，
    並指出證明之方法，刑事訴訟法第一百六十一條第一項定有
    明文。因此，檢察官對於起訴之犯罪事實，應負提出證據及
    說服之實質舉證責任。倘其所提出之證據，不足為被告有罪
    之積極證明，或其闡明之證明方法，無從說服法官以形成被
    告有罪之心證，基於無罪推定之原則，自應為被告無罪判決
    之諭知。是若審判時，檢察官未能提出適合於證明犯罪事實
    之積極證據，並闡明其證據方法與待證事實之關係；法院對
    於卷內訴訟資料，復已逐一剖析，參互審酌，仍無從獲得有
    罪之心證，自應為諭知無罪之判決（最高法院九十二年度臺
    上字第一九二號判決參照）。此於公訴程序或自訴程序，均
    應同上本旨，一體適用之。末按，刑法第三百三十九條第一
    項詐欺罪之成立，以意圖為自己或第三人不法所有，而施用
    詐術，使人將本人或第三人之物交付，或因而使自己或第三
    人得財產上之不法利益為要件。所謂施用詐術，必須被詐欺
    人因其詐術而陷於錯誤，若其所用方法，不能認為詐術，亦
    不致使人陷於錯誤，即不構成該罪（最高法院四十六年臺上
    字第二六０號判例參照）。即刑法詐欺罪之成立，係以行為
    人於行為之初，即以意圖為自己或第三人不法之所有為其構
    成要件，又債務人於債之關係成立後，有未依債之本旨履行
    給付者，依社會一般交易經驗原因非一，有因不可歸責之事
    由而不能給付，或因合法主張抗辯而拒絕給付，甚至債之關
    係成立後，始行惡意遲延給付，皆有可能，非盡可推定為自
    始無意給付之詐欺犯罪一端；是若無足以證明其在債之關係
    發生時，自始即具有不法所有意圖之積極證據，亦僅能令負
    民事債務不履行之責任，根據刑事訴訟法第一百五十四條第
    二項之規定，要難以單純債務不履行之狀態，而推定債務人
    自始即有不法所有意圖之詐欺犯意。
三、本件自訴人乙○○認被告甲○○涉有上揭犯行，無非係以被
    告曾在自訴人所簽發之前揭三紙支票背面簽名，並已受領各
    該支票款項，為其論據。
四、訊據被告固不否認有收受自訴人所簽發之上開三紙支票，並
　　在三紙支票背面簽名，惟堅詞否認有何詐欺取財之犯行，並
　　辯稱：伊雖有收到支票但未曾向自訴人借錢，伊與自訴人不
　　熟識，且自訴人未說清楚如何約定借款與利息，亦未曾與伊
　　聯絡何時還錢，伊無法理解自訴人為何告伊詐欺等語。經查
　　，自訴人主張被告曾向其借貸三百萬元，並約定每月利息四
　　萬五千元一節，為被告在本院審理時所否認，而自訴人亦自
　　陳與被告間未訂有消費借貸之書面契約，雖其提出前揭金額
　　各為一百萬元之支票三紙為證，並陳明被告在各該支票背面
　　簽名，表示被告已受領各該款項等語。然支票乃文義證券及
　　無因證券，證券上之權利義務悉依證券上所載文句而決定其
　　效力，從而支票上權利，依支票文義而發生，與其基礎之原
　　因關係各自獨立，支票上權利之行使不以其原因關係存在為
　　前提，故其原因關係不存在或無效時，執票人仍得依支票文
　　義行使其權利，最高法院四十九年臺上字第三三四號判例可
　　資參照。是縱使被告曾受領前揭支票各該款項，亦屬被告基
　　於執票人（票據債權人）之地位，合法行使票據上權利，且
　　票據為無因證券，亦無法證明被告與自訴人間有何前揭自訴
　　人所指之消費借貸關係存在，故難謂被告有何詐欺取財之犯
　　行。
五、綜上所述，自訴人所舉之證據均無法證明被告有實施詐欺之
    行為，足見自訴人指稱被告有詐欺取財犯行一節，尚乏佐證
    ，從而被告辯解並無詐欺等情，應堪採信，此外，本院復查
    無其他積極事證足認被告有何詐欺取財之犯行，揆諸前揭說
    明，自訴人實質舉證責任未盡，無從說服本院以形成被告有
    罪之心證，基於無罪推定之原則，既不能證明被告犯罪，自
    應為被告無罪之諭知。
據上論斷，應依刑事訴訟法第三百四十三條、第三百零一條第一
項，判決如主文。
中　　華　　民　　國　　96　　年　　8　　月　　9　　日
　　　　　　　　　刑事第五庭  審判長法　官  黃程暉
                                    法  官  賴秀蘭
                                    法  官  何佾美
以上正本證明與原本無異。
如不服本判決，應於判決送達後10日內，向本院提出上訴狀。
　　　　　　　　　　　　　　　    　書記官　彭雅慧
中　　華　　民　　國　　96　　年　　8　　月　13 　　日
